【裁判字號】    95,訴,1073
【裁判日期】    951017
【裁判案由】    有關教育事務
【裁判全文】
臺北高等行政法院判決
                                     95年度訴字第1073號
原      告  甲○○
被      告  教育部
代  表  人  乙○○（部長）
上列當事人間因有關教育事務事件，原告提起行政訴訟。本院判
決如下︰
    主  文
原告之訴駁回。
訴訟費用由原告負擔。
    事  實
一、事實概要：原告係台北市民權國民小學（以下簡稱民權國小
    ）教師，於79年8月1日申請退休生效，曾於83年間申請發給
    回籍旅費，經被告於83年12月5 日以台人字第065568號函
    （以下簡稱被告83年12月5 日函）復略以，查學校教職員退
    休條例（以下簡稱退休條例）第16條有關回籍旅費之規定，
    所稱「回籍」係指返回大陸原省籍而言，本件原告本籍在台
    灣，應無前開規定之適用，另有關本籍登記之規定，業於81
    年6 月29日明令公布刪除，前開有關回籍旅費之規定，已無
    法再予適用等語。嗣原告於94年12月15日向民權國小申請就
    被告83年12月5 日函再予釋示，該校於94年12 月20 日以北
    市民權小人字第09430510400 號函向臺北市政府教育局（以
    下簡稱北市教育局）請釋，經該局於94年12月22 日 以北市
    教人字第09439675500 號函請被告就原告可否申請回籍旅費
    之問題釋示，被告乃於95年3 月2 日以台人(三)字第09401839
    99號函（以下簡稱被告95年3 月2 日函）復略以「．．．二
    、查銓敘部82年9 月9 日台華特二字第0900206 號函略以
    ，案經該部於82年8 月30日邀財政部等11個有關機關開會研
    商，經與會議機關代表充分討論後獲致結論如次：依考試院
    59年3 月20日（59）考台秘二字第0699號令略以，公務人員
    退休法第15條規定發給回籍旅費有關本籍之認定，以中華民
    國國民身分證記載之本籍為準。另依台灣地區與大陸地區人
    民關係條例第26條規定，退休人員得赴大陸地區定居，惟該
    條例於81年9 月18日公布施行前，戶籍法第2 章刪除本籍之
    規定，業經總統於81年6 月29日明令公布施行，已無本籍認
    定之依據。故公務人員退休法第15條所稱『回籍』因本籍刪
    除失所附屬而無法認定，是以該條文有關發給回籍旅費之規
    定，目前已無法適用。基於類此人員處理一致，且學校教職
    員退休條例第16條與公務人員退休法第15條亦有相同規定，
    學校教職員退休條例第16條所稱『回籍』之意涵，因戶籍法
    業將本籍之規定予以刪除而失所附麗無法認定，爰該條文有
    關發給回籍旅費之規定，目前業已無法適用。．．．」等語
    。原告認依法律不溯及既往原則，其提出回籍旅費之申請具
    有合法性及正當性，被告應發給回籍旅費，為此，提起本件
    行政訴訟。
二、兩造聲明：
  (一)原告聲明：
    1.被告應依退休條例第16條規定發給原告其本人、配偶及直
      系血親之回籍旅費。
    2.訴訟費用由被告負擔。
  (二)被告聲明：
    1.駁回原告之訴。
    2.訴訟費用由原告負擔。
三、兩造主張：
  (一)原告起訴意旨略謂：
    1.本件原告係民權國小退休教師，於79年8月1日退休生效，
      83年間曾依退休條例第16條「退休教職員本人與其配偶及
      直系血親，現在任所由其負擔生活費用者，於回籍時，得
      就路程遠近，由最後服務學校給予旅費。」規定，向民權
      國小申請發給回籍旅費，經該校函轉被告83年12月5日函
      復略以，回籍係指返回大陸原省籍而言，原告本籍在台灣
      ，應無該規定之適用等語。嗣因退休條例第16條規定並未
      刪除或修正，原告乃於94年12月15日再度向民權國小提出
      申請函，經該校函轉被告95年3 月2 日函復略以，台灣地
      區與大陸地區人民關係條例第26條規定，退休人員得赴大
      陸地區定居，惟該條例於81年9 月18日公布施行前，戶籍
      法第2 章刪除本籍之規定，業經總統於81年6 月29日明令
      公布施行，已無本籍認定之依據等語，敘明無法適用。
    2.經查戶籍法刪除關於本籍之規定及台灣地區與大陸地區人
      民關係條例第26條規定之公布施行均在原告退休之後，於
      法律不溯及既往之原則下，原告自得主張排除適用上開規
      定。況軍人戰士田證之補償係退休條例第8 條「其他現金
      給與」修正前之補發，該案例代表原告提出回籍旅費補發
      之合法性與正當性。
    3.又戶籍法第5條於81年6月29日刪除前之內容為「中華民國
      人民之本籍以其所居之省及縣為依據。」，原告原服務地
      係台北市，本籍係台灣省台南縣，事實上業已攜家眷返籍
      並將身分證職業欄變更為自耕農，並非無籍可回，退休條
      例既已明定就路程遠近，由最後服務學校給予旅費，被告
      不予給付即係違法。為此狀請鈞院鑒核，賜准判決如訴之
      聲明，實感德便。
  (二)被告答辯意旨略謂：
    1.程序部分：
      按「人民與中央或地方機關間，因公法上原因發生財產
        上之給付或請求作成行政處分以外之其他非財產上之給
        付，得提起給付訴訟。因公法上契約發生之給付，亦同
        。」，為行政訴訟法第8條第1項所規定。本件原告係北
        市教育局所屬學校退休教師，其主管機關應為北市教育
        局，其因與被告尚無因公法上原因發生財產上之給付或
        請求作成行政處分以外之其他非財產上之給付，自不合
        依上開規定提起給付訴訟。又據原告於行政訴訟起訴狀
        之事實及理由所指摘被告違反相關法令等事由觀之，原
        告如係向被告申請研修法令，亦無得依行政訴訟法第8
        條提起行政訴訟。另被告函復北市教育局係基於依法行
        政及主管機關之立場妥處，就法規規定所為之釋示，純
        屬機關間之意見交換，尚非屬對外執行職務行使公權力
        之行為（非屬行政處分）。是本件行政訴訟應為不合法
        ，建請依行政訴訟法第107條第1項第10款及第3項規定
        ，予以判決駁回。
      又「公法上之請求權，除法律有特別規定外，因五年間
        不行使而消滅。公法上請求權，因時效完成而當然消滅
        。前項時效，因行政機關為實現該權利所作成之行政處
        分而中斷。」，行政程序法第131 條定有明文。本件原
        告為79年8 月1 日申請退休生效，迄今已逾15年，除依
        上開規定，已因時效完成而當然消滅外，縱依民法第12
        5 條請求權時效15年之規定，亦已完成時效，自無從申
        請回籍旅費。
    2.實體部分：
      按公務人員退休法第15條規定：「退休人員本人與其配偶
      及直系血親現在任所由其負擔生活費用者，於回籍時，得
      視其路程遠近，由最後服務機關給予旅費。」，揆其原立
      法理由，係以中國幅員遼闊，倘教職員因任職關係，由其
      本籍地派往任職地，兩地往往相距遙遠，於教職員退休之
      時，其由任職地再返回本籍地定居，宜由其最後服務學校
      給予其本人與其負擔生活費用之配偶及直系血親回籍旅費
      ，以表彰中國人告老還鄉之習俗。次查銓敘部53年11月21
      日(53)台為特三字第14271 號函及58年5 月9 日58台為特
      三字第06908 號函釋略以，公務人員退休法第15條關於退
      休人員回籍旅費之規定，係對公務人員依法退休後返回原
      籍時以地區○○路途遙遠資助其旅費，並無保留之規定；
      至大陸來臺依本法辦理退休之人員需俟光復大陸始得返回
      原籍，於將來光復大陸後回籍時，可依照上開規定，申請
      補發回籍旅費。又考試院於59年3 月20日以(59)考台秘二
      字第0699號令明示略以，公務人員退休法第15條所稱回籍
      係指退休人員本人及配偶與直系血親現在任所由其負擔生
      活費用者返回本籍而言，本籍之認定以中華民國國民身分
      證記載之本籍為準，所稱旅費包括膳食費、旅館費、交通
      費3 項，此項旅費應由退休人員於回籍時向原服務機關聲
      請，原服務學校應參照出差旅費規則之規定，按退休人員
      在職之最後職務等級與本籍所在地路程遠近核給旅費。惟
      查戶籍法於81年6 月29日刪除關於「本籍」之規定後，因
      已無本籍認定之依據，且上開有關發給回籍旅費之規定，
      依銓敘部82年9 月9 日台華特二字第0900206 號函釋，目
      前已無法適用。基於類此人員處理一致，且退休條例第16
      條與公務人員退休法第15條亦有相同規定，退休條例第16
      條所稱「回籍」之意涵亦因戶籍法業將本籍之規定予以刪
      除而失所附麗無法認定，爰該條文有關發給回籍旅費之規
      定，目前業已無法適用，本件原告主張顯係對於上開規定
      誤解所致。綜上，原告之訴應為無理由，應予駁回。
    理  由
一、按提起任何訴訟，請求法院裁判，均應以有權利保護必要為
    前提，具備權利保護必要者，其起訴始有值得權利保護之利
    益存在，故又稱為訴之利益，是原告之訴，依其所訴之事實
    ，係欠缺權利保護必要者，即屬無訴之利益，在法律上顯無
    理由，行政法院得不經言詞辯論，逕以判決駁回之。行政訴
    訟法第107 條第3 項定有明文。
二、次按「國（省）立學校教職員之退休案由教育部審定，直轄
    市立學校由直轄市政府教育局審定，縣（市）立學校由縣（
    市）政府審定。」，為學校教職員退休條例施行細則第26條
    所明定。本件原告係台北市民權國民小學退休教師，依上開
    法條規定，其退休案係由臺北市政府教育局審定，其主管權
    責機關為臺北市政府教育局，是原告如對其退休審定案有所
    爭執，或因此公法上原因所發生財產上之給付或請求，自應
    以臺北市政府教育局為對象，殆無疑義。惟原告竟以不同人
    格且非權責機關之教育部為對象提起本件行政訴訟，揆之首
    揭說明，其有當事人不適格之程序上不合法，甚為顯然，而
    其所提本件訴訟，該事項係屬無法補正之事項，是原告之訴
    ，依其所訴之事實，在法律上顯無理由，依首開法條規定，
    本院自得不經言詞辯論，逕以判決駁回之。
三、又按「公法上之請求權，除法律有特別規定外，因五年間不
    行使而消滅。公法上請求權，因時效完成而當然消滅。」，
    固為行政程序法第131條第1項、第2項所明定。然行政程序
    法施行（90年1月1日）前，除法規有特別規定外，尚無一般
    性公法上請求權消滅時效之規定。故該法施行前已發生公法
    上請求權之消滅時效期間，不適用前開法條規定，應依行政
    程序法施行前有關法規之規定，無相關法規規定者，得類推
    適用民法消滅時效之規定，法務部90年3 月22日法令字第
    008617號令、91年2 月21日法律字第0090048491號函亦採相
    同見解。本件原告所主張之回籍旅費給付請求權自其申請退
    休生效時（79年8 月1 日）即已成立，徵之前開類推適用民
    法第125 條15年時效期間規定之說明，原告所主張之回籍旅
    費給付請求權自其79年8 月1 日申請退休生效時起算15年，
    準此，退步言，縱原告係以臺北市政府教育局為對象提起本
    件行政訴訟，惟其於95年3 月27日始行起訴，已逾15年請求
    權之消滅時效，其公法上給付請求權業因時效完成而當然消
    滅，其訴在法律上亦顯無理由，本件訴訟自非合法，亦應予
    以駁回，併此敘明。
據上論結，本件原告之訴為無理由，依行政訴訟法第107條第3項
、第98條第3項前段，判決如主文。
中    華    民    國    95    年    10    月    17    日
                          第四庭審判長法  官  侯東昇
                                      法  官  楊莉莉
                                      法  官  林育如
上為正本係照原本作成。
如不服本判決，應於送達後20日內，向本院提出上訴狀並表明上
訴理由，如於本判決宣示後送達前提起上訴者，應於判決送達後
20日內補提上訴理由書（須按他造人數附繕本）。
中    華    民    國    95    年    10    月    17    日
                                      書記官  蘇亞珍


司法院資訊處製作；財團法人民間司法改革基金會備份。
